臺灣南投地方法院行政訴訟判決
110年度交字第23號
原      告  邱慶禧  
被      告  交通部公路總局臺中區監理所

代  表  人  魏武盛  
訴訟代理人  陳勝芳  
上列當事人間交通裁決事件，原告不服被告民國110年6月17日投
監四字第65-JC0000000號裁決，提起行政訴訟，本院判決如下：
    主      文
一、原處分主文第二項「上開罰鍰逾期不繳納者，依法移送強制
    執行。」部分撤銷。
二、原告其餘之訴駁回。 
三、訴訟費用新臺幣參佰元由原告負擔。　　
    事實及理由
一、按交通裁決事件之裁判，得不經言詞辯論為之。行政訴訟法
    第237條之7定有明文。本件係交通裁決事件，依前揭規定，
    爰不經最後言詞辯論，逕為裁判。
二、爭訟概要：
　　原告於民國110年5月17日16時47分許，駕駛車牌號碼000-00
    00號自用小客車（以下稱系爭車輛），停車於南投縣○○鎮○○
    路000號處（下稱系爭路段）之機車停車格，於準備下車前
    ，原告開啟車門時，系爭車輛左側另有訴外人李振華駕駛之
    車牌號碼0000-00號黑色自小客車（下稱A車）行至該處，準
    備要停車，及有訴外人黃洪明騎乘車牌號碼000-000號普通
    重型機車（下稱B車）自後方行經該處，因閃避不及與系爭
    車輛發生碰撞而摔倒，致黃洪明受有傷害，認原告駕駛系爭
    車輛有違反道路交通管理處罰條例（下稱道交處罰條例）第
    56條第1項第9款、第56條之1「停車車種不依規定。汽車
    駕駛人臨時停車時，駕駛人未依規定開啟或關閉車門因而肇
    事。」之違規，經據報前來處理之南投縣政府警察局草屯分
    局（下稱舉發機關）交通事故處理小組（下稱交通組）警員
    調閱系爭路段附近監視器後，開立投警交字第JC0000000號
    舉發違反道路交通管理事件通知單（下稱舉發通知單）舉發
    ，應到案日期為110年7月16日前。嗣原告不服，於110年5月
    26日向被告所屬南投監理站（下稱南投監理站）提出申訴，
    經南投監理站於110年5月26日以中監投站字第1100130084號
    函請舉發機關查證，舉發機關於110年6月2日以投草警交字
    第1100011688號函復稱違規事實明確，南投監理站遂於110
    年6月15日以中監投站字第1100129749號函覆原告仍應依規
    定處罰。原告不服函覆結果，於110年6月17日至南投監理站
    要求開立裁決書，而於同日開立投監四字第65-JC0000000號
    裁決書裁罰原告新臺幣1,800元罰鍰（下稱原處分）。原告
    仍不服，遂提起本件訴訟。
三、原告起訴主張及聲明：
  ㈠主張要旨：
　⒈警方未能證明原告沒有兩段式開車門，無證據顯示原告違規
    。系爭路段為汽機車共用車道，系爭車輛停放路邊，車離邊
    線110公分，沒有超越車道邊線，足夠車子可以通過。原告
    於中正路829號（草鞋墩便當店）門口機車停車格停車準備
    下車買便當，停好看後視鏡有無來車，並確認無機車後，車
    門開縫隙往後看有無來車，當打開縫隙，看見A車準備要停
    車，及跟在後面的B車，B車騎車過快撞擊A車，原告要拉回
    關閉車門時，B車機車把手勾著原告車門而被打開，B車駕駛
    滑倒腳挫傷。舉發機關交通組警員帶原告至便當店鄰居調閱
    監視器看車禍發生始末，做完筆錄後交通小隊開紅單表示原
    告違規。原告接受汽車停放機車格之違規，惟對於汽車駕駛
    人臨停開車門而肇事不服，原告確實有兩段式開車門，因為
    車門是被B車勾到全開，那是衝擊力道，系爭車輛車門只有
    門邊被B車勾到的板金一點點損害，如果是車門全開，那車
    門被撞擊力道是不一樣的，車門一定是全毀，故原告確實有
    兩段式開車門，B車駕駛黃洪明可以作證，並可提供錄影作
    證。
　⒉警員以住家攝影裝備影像、筆錄製作告發為不合法，無法源
    依據，攝影器材也是法律不允許開單行為觸及到人權隱私。
    且原告與訴外人我們當下和解，何來製作筆錄。
　⒊原告尚在訴訟，被告所就送強制執行，不合理等語。
　㈡聲明：原處分撤銷。　
四、被告答辯及聲明：
　㈠答辯要旨：
　⒈經檢視監視器攝影畫面光碟，分別於攝影時間第12秒、第17
    秒、第22秒時顯示：後方B車尚未到達系爭車輛車門之處，
    而此時原告已將車門打開，致使B車騎士行駛到該處時，因
    碰撞車門而倒地，足見原告未確實依照兩段式開啟車門而肇
    事（或雖有兩段式開門，惟未注意行人、其他車輛，確認安
    全無虞後，再將車門開啟至可供出入幅度）應堪認定。
　⒉另原告主張監視器不得作為舉發違規之用，是為不合法部分
    ，惟本案調閱監視器之作用，乃在還原事故發生之經過，其
    與直接以錄影內容而舉發違規事實情況不同（本件乃藉監視
    器研判初步分析肇事主因，以釐清責任歸屬），本案警員依
    法舉發並無違誤，本所核其該處分，係依據相關法令規定裁
    處，於法並無不當等語。
　㈡聲明：原告之訴駁回。　
五、爭執及不爭執事項：
　㈠本件不爭執部分：原告有停車車種不依規定之違規事實。
　㈡本件爭執部分：
　⒈原告有無未依規定開啟車門因而肇事？
　⒉以民用監視錄影設備之錄影畫面舉發原告之違規，有無侵害
    原告隱私，而致舉發過程不合法？
　⒊處罰主文：「二、上開罰鍰逾期不繳納者，依法移送強制執
    行。」是否違法？　　
六、本院之判斷：
  ㈠按「汽車駕駛人停車時，有下列情形之一者，處新臺幣600元
    以上1,200元以下罰鍰：九、停車時間、位置、方式、車種
    不依規定」，道交處罰條例56條第1項第9款定有明文。又道
    交處罰條例第92條第1項所授權訂定之道路交通安全規則第1
    12條第1項第15款亦規定：「汽車停車時，應依下列規定：
    十五、停車時間、位置、方式及車種，如公路主管機關、市
    區道路主管機關或警察機關有特別規定時，應依其規定」。
    次按「汽車駕駛人臨時停車或停車時，駕駛人或乘客未依規
    定開啟或關閉車門因而肇事者，處汽車駕駛人新臺幣1,200
    元以上3,600元以下罰鍰。」、「汽車駕駛人，駕駛汽車違
    反道路交通安全規則、第三十三條之管制規則，因而肇事致
    人受傷者，記違規點數三點；致人重傷者，吊扣其駕駛執照
    三個月至六個月。」，道交處罰條例第56條之1前段、第61
    條第3項定有明文。又按「汽車臨時停車或停車，汽車駕駛
    人或乘客開啟或關閉車門時，應遵守下列規定：一、應於汽
    車停妥後開啟或關閉車門。二、乘客應由右側開啟或關閉車
    門，但在單行道准許左側停車者，應由左側開啟或關閉車門
    。車輛後方設有輪椅置放區者得由後方開啟或閉閉車門。三
    、應注意行人、其他車輛，並讓其先行。四、確認安全無虞
    後，再將車門開啟至可供出入幅度，迅速下車並關上車門。
    」，道路交通安全規則第112條第5項定有明文。
  ㈡本件如爭訟概要欄所述之事實，有舉發通知單、交通違規陳
    述單及查詢單、南投監理站110年5月26日中監投站字第1100
    130084號及110年6月15日中監投站字第1100129749號函、舉
    發機關110年6月2日投草警交字第1100011688號函文及函附
    原告提供光碟、道路交通事故現場圖、道路交通事故調查紀
    錄表、道路交通事故調查報告表㈠、處理道路交通事故談話
    紀錄表、道路交通事故照片黏貼紀錄表、道路交通事故當事
    人酒精測定紀錄表、南投縣政府警察局道路交通事故初步分
    析研判表及現場照片、原處分及送達證書、駕駛人基本資料
    （見本院卷第125至177頁）附卷可稽。
　㈢原告雖主張：原告確實有兩段式開車門，是因B車騎車過快撞
    擊A車，原告要拉回關閉車門時，B車機車把手勾著原告車門
    而被打開，B車駕駛滑倒腳挫傷等語。經查：
　⒈本院於調查證據期日勘驗卷附採證光碟之結果略以（檔案名
    稱：：110.05.17中正路829號前第22秒）：
光碟時間 勘驗顯示時間 勘驗結果 00：00：19 至 00：00：20 16：46：49 至 16：46：50 一、黑色小客車（車號不明，下稱A車）自畫面左下方出現於畫面，煞車燈亮起，沿道路上減速直行。 二、白色車牌號碼000-0000號自用小客車（原告駕駛，下稱系爭車輛）於道路旁機車停車格倒車停放後靜止。 00：00：21 至 00：00：22 16：46：51 至 16：46：52 一、一台車牌號碼000-000號普通重型機車（下稱B車）自左下角進入畫面，沿道路直行，接近A車與系爭車輛，並煞車燈亮起，欲自A車與系爭車輛間縫隙穿越。 二、B車穿越A車與系爭車輛間縫隙前，系爭車輛駕駛座車門開啟，B車自A車與系爭車輛駕駛座車門間隙穿越後，在與A車約略平行之情形下，發生挫頓並摔跌至地面，系爭車輛駕駛下車查看，A車亦停止行進（後移動至B車前方暫時停放）。 
  　依勘驗結果所示，B車穿越A車與原告駕駛之系爭車輛間縫隙
    前，系爭車輛駕駛座車門即已開啟，並有採證光碟錄影擷取
    畫面可參（見本院卷第201-211頁）， 再依採證光碟錄影擷
    取畫面可見（見本院卷第210-211頁），B車所可行駛之道路
    空間，即A車與系爭車輛之間距，因系爭車輛開啟車門而完
    全阻斷；再參以訴外人黃洪明於交通小隊之談話紀錄表陳述
    ：我當時駕駛普通重機車F5A-857號沿中正路往南投方向行
    駛，這時我因前方有一輛黑色自小客車開始減速，我便也減
    速沿機車道行駛，但突然被一輛停在路邊的白色自小客車開
    門，害我撞上他的左前車門，因此摔倒，致生交通事故等語
    （見本院卷第141頁），可知B車自A車與系爭車輛駕駛座車
    門間隙穿越後，發生挫頓並摔跌至地面，實因系爭車輛開啟
    車門不當所致，已甚明確。故縱原告有兩段式開門，惟未注
    意其他車輛，並讓其先行；或確認安全無虞後，再將車門開
    啟至可供出入幅度，有未依規定開啟車門之違法，應堪認定
    。被告上開主張，即不足採信。至原告提出之訴外人黃洪明
    事後錄音資料，欲用以證明系爭事故非因原告系爭車輛開啟
    車門不當所致，本院認無調查之必要，附此敘明。
　⒉舉發機關因處理系爭事故，為釐清肇事責任因而調閱民用監
    視錄影器，嗣後以該監視錄影器之錄影畫面舉發原告本件違
    規行為，程序上尚屬適法：
　⑴按「本法用詞，定義如下：一、個人資料：……社會活動及其
    他得以直接或間接方式識別該個人之資料。」、「公務機關
    對個人資料之蒐集或處理，除第6條第1項所規定資料外，應
    有特定目的，並符合下列情形之一者：一、執行法定職務必
    要範圍內。二、經當事人同意。三、對當事人權益無侵害。
    」、「公務機關對個人資料之利用，除第6條第1項所規定資
    料外，應於執行法定職務必要範圍內為之，並與蒐集之特定
    目的相符。但有下列情形之一者，得為特定目的外之利用：
    一、法律明文規定。二、為維護國家安全或增進公共利益所
    必要。三、為免除當事人之生命、身體、自由或財產上之危
    險。四、為防止他人權益之重大危害。五、公務機關或學術
    研究機構基於公共利益為統計或學術研究而有必要，且資料
    經過提供者處理後或經蒐集者依其揭露方式無從識別特定之
    當事人。六、有利於當事人權益。七、經當事人同意。」，
    個人資料保護法第2條第1款、第15條、第16條定有明文。個
    人資料保護法之制訂係為規範個人資料之蒐集、處理及利用
    ，以避免人格權受侵害，並促進個人資料之合理利用，寓有
    保障個人資訊自主權或資訊隱私權之意旨，此觀個人資料保
    護法第1條即明。
　⑵又隱私權係基於維護人性尊嚴與尊重人格自由發展而形成，
    而維護人性尊嚴與尊重人格自由發展，乃自由民主憲政秩序
    之核心價值，隱私權雖非憲法明文列舉之權利，惟基於人性
    尊嚴與個人主體性之維護及人格發展之完整，並為保障個人
    生活私密領域免於他人侵擾及個人資料之自主控制，隱私權
    乃為不可或缺之基本權利，應受憲法第22條所保障，其中就
    個人自主控制個人資料之資訊隱私權而言，乃保障人民決定
    是否揭露其個人資料、及在何種範圍內、於何時、以何種方
    式、向何人揭露之決定權，並保障人民對其個人資料之使用
    有知悉與控制權及資料記載錯誤之更正權（司法院釋字第60
    3號解釋參照）。審諸個人資料保護法之制定係為避免人格
    權受侵害，實則寓有保障個人資訊自主權或資訊隱私權之意
    旨，故有關個人所有車輛之資訊，若可藉此直接或間接方式
    識別自然人而涉及個人資訊或隱私，符合前述個人資料保護
    法第2條第1款規定者，固有個人資料保護法之適用，惟個人
    駕駛自己所有車輛於公共道路上，因已自行將相關連結資訊
    揭露於眾，即非屬資訊自主或隱私權保障之範疇，原告未予
    區辨，逕認個人駕駛所有車輛於公共道路之此一社會活動不
    能排除在個人資料保護之外，尚有誤解，自不可採。
  ⑶此外，依道交處罰條例第1條之規定，已揭示該條例之立法目
    的乃為加強道路交通管理，維護交通秩序，確保交通安全。
    公務機關於一定範圍及程度，利用個人資料取締交通違規，
    以維護道路交通安全，應認係為防止他人權益之重大危害，
    為增進公共利益所必要（個人資料保護法第16條第2款、第4
    款參照），核與一般社會通念，尚無相違。
　⑷本件舉發員警到場處理原告與B車駕駛人行車事故之過程，既
    經本院查明如前述。是以，員警為查明系爭事故之責任歸屬
    而調取附近監視錄影器，上開調閱監視錄影畫面之行為，尚
    屬個人資料保護法第15條、第16條第1項之執行法定職務必
    要範圍內使用，且使用之個人資料內容亦與蒐集之特定目的
    相符。原告辯稱被告機關不得以私人監視錄影器畫面佐證其
    違規行為，顯不足採。
  ㈣末按汽車所有人、駕駛人違反本條例，經主管機關裁決書送
    達後逾30日之不變期間未向管轄之地方法院行政訴訟庭提起
    撤銷訴訟，或其訴訟經法院裁判確定，而不繳納罰鍰或不繳
    送汽車牌照、駕駛執照者，依下列規定處理之：一、經處分
    吊銷汽車牌照或駕駛執照者，由公路主管機關逕行註銷。二
    、經處分吊扣汽車牌照或駕駛執照者，按其吊扣期間加倍處
    分；仍不依限期繳送汽車牌照或駕駛執照者，吊銷其汽車牌
    照或駕駛執照。三、罰鍰不繳納者，依法移送強制執行。道
    交處罰條例第65條第1項定有明文。是以，違規行為人罰鍰
    不繳納者，依法移送強制執行，課予限期繳納義務，違反該
    繳納義務並生一定法律效果者，以「受處分人未提起行政訴
    訟」或「提起行政訴訟，經法院裁判確定」為限。查原告已
    於法定期間內向本院提起行政訴訟，依上開說明，於本件訴
    訟經法院裁判確定前，被告不得逕對原告為未履行繳納義務
    之處分，故原處分主文第2項所為上開「二、上開罰鍰逾期
    不繳納者，依法移送強制執行。」之記載，違反前開規定自
    有違誤，原告之主張，為有理由，原處分就此部分既有違誤
    ，應予撤銷。　　
七、綜上所述，原告違規行為明確，被告所為原處分主文第1項
    部分，核無違誤。原告上開所訴，並非可採。故原告訴請判
    決如其聲明所示，為無理由，應予駁回；原處分主文第2項
    部分有違誤，應予撤銷。
八、本件事證已臻明確，兩造其餘攻擊、防禦方法及所提證據，
    經核均與判決結果不生影響，爰不一一論列，併此敘明。　
九、本件第一審裁判費為300元，應由原告負擔，爰確定第一審
    訴訟費用額如主文第3項所示。　　
中　　華　　民　　國　　111 　年　　6 　　月　　30　　日
　　　　　　　　　行政訴訟庭　法　官　蔡志明
上為正本係照原本作成。
如不服本判決，應於判決送達後20日內，向本院提出上訴狀並表
明上訴理由（原判決所違背之法令及其具體內容或依訴訟資料可
認為原判決有違背法令之具體事實），其未載明上訴理由者，應
於提出上訴後20日內向本院補提理由書（上訴狀及上訴理由書均
須按他造人數附繕本，如未按期補提上訴理由書，則逕予駁回上
訴），並應繳納上訴裁判費新臺幣750元。
中　　華　　民　　國　　111 　年　　6 　　月　　30　　日
　　　　　　　　　　　　　　　書記官　張雅筑